臺灣高等法院刑事判決　　　　　　 94年度上更(一)字第716號
上　訴　人　臺灣桃園地方法院檢察署檢察官
被　　　告　甲○○
　　　　　　　　　　　段112號
選任辯護人　賴彌鼎　律師
　　　　　　林宗竭　律師
上列上訴人因被告違反毒品危害防制條例案件，不服臺灣桃園地
方法院九十年度訴字第一三四０號，中華民國九十一年六月二十
四日第一審判決（起訴案號：臺灣桃園地方法院檢察署九十年度
偵字第一０一五九號），提起上訴，經判決後，由最高法院發回
更審，本院判決如下：
    主  文
上訴駁回。
    理  由
一、公訴意旨略以：被告甲○○曾因違反麻醉藥品管理條例案件
    ，於民國（下同）八十六年九月十五日經台灣桃園地方法院
    判處有期徒刑三月確定，並於同年十月七日執行完畢。詎竟
    不思悔改，復基於販賣第一級毒品海洛因之概括犯意，自九
    十年二月間某日起，至九十年六月中旬止，在桃園縣中壢市
    ○○○路四段一一二號之住家等地，以約每半錢新台幣（下
    同）六千元不等之價格，連續多次販賣金額不等之第一級毒
    品海洛因予李朝建、陳俊智與其他綽號為「高山青」、「大
    成」、「明嫂」、「文華」、「阿宏」、「寶寶」、「榮」
    、「悌」、「宏」、「修」、「江」、「娟」、「夢」、「
    康」、「啞吧」、「Ｙ頭」等真實姓名不詳之人。嗣經警於
    九十年六月十六日，在平鎮市區先行查獲李朝建（其所涉違
    反毒品危害防制條例案件由檢察官另行偵查中）後，依其供
    述，警方人員乃再於九十年六月二十五日十六時五十分許，
    持搜索票至桃園縣中壢市○○○路○段一一二號查獲甲○○
    ，並扣得其所有，用以記載販賣毒品帳目明細之帳冊筆記本
    二本，因認被告甲○○連續涉犯毒品危害防制條例第四條第
    一項之販賣第一級毒品海洛因罪嫌云云。
二、按犯罪事實應依證據認定之，無證據不得推定其犯罪事實，
    刑事訴訟法第一百五十四條定有明文。又認定不利於被告之
    事實，須依積極證據，苟積極證據不足為不利於被告事實之
    認定時，即應為有利於被告之認定，更不必有何有利之證據
    ；且刑事訴訟法上所謂認定犯罪事實之積極證據，係指適合
    於被告犯罪事實之認定之積極證據而言，雖不以直接證據為
    限，間接證據亦包括在內，然而無論直接或間接證據，其為
    訴訟上之證明，須於通常一般之人均不致有所懷疑，而得確
    信其為真實之程度者，始得據為有罪之認定，倘其證明尚未
    達到此一程度，而有合理之懷疑存在時，自不能以推測或擬
    制之方法，以為有罪裁判之基礎，最高法院三十年度上字第
    八一六號、二十九年度上字第三一○五號、四十年度台上字
    第八六號、七十六年度台上字第四九八六號判例可資參照。
三、本件公訴人認被告甲○○涉有連續販賣第一級毒品海洛因之
    犯行，無非以：
（一）證人李朝建於警訊、偵查中證述伊曾向被告購買海洛因多
      次，及扣案之帳冊筆記本二本尚有「軟」、「硬」、「克
      」、「兩」、金額等一般販毒者帳冊中常見之記載等資為
      論據。
（二）公訴人於上訴理由中另指：
  (1)、證人李朝建於檢察官偵訊中神智正常，又經告知偽證刑責
      後具結證稱被告自九十年三月至五月間連續販毒之事實，
      核與扣案帳冊所載「積欠款項」之時間相符，應堪採信，
      且該證述並非「順著警察筆錄講」，又原審既未傳訊承辦
      員警以明被告於警訊中之狀況，率而排除該證人於偵查中
      之證述，似有未洽。
  (2)、扣案被告之筆記簿中載明：「要斷絕供應藥品給阿健（即
      證人李朝建）」之文字，再其上載有「軟」、「硬」、「
      兩」、「錢」及數目字，係被告自承毒品代號、重量及金
      錢款項之記載，佐以被告有施用毒品之惡習、工作不穩定
      及無正常收入等情，如何能借款予他人，顯見扣案被告所
      有之筆記簿所載，除塗鴉及雜記部分，其餘應為被告販賣
      毒品之帳目無誤，原判決認被告犯罪不能證明，顯有不當
      云云。
四、本件經訊據被告甲○○，堅決否認有公訴人所指販賣第一級
    毒品海洛因之犯行，辯稱：伊係與伊妹一起去購買毒品，伊
    等只是吸食毒品，未販賣毒品，伊吸食毒品有時會記載在記
    事本內，「高山青」、「阿宏」、「寶寶」、「丫頭」等之
    記載係賭帳之記載。偵查卷第三十一頁行事表之記載，係寫
    給伊妹看的，只要是要伊妹不要跟李朝建來往。伊未販賣毒
    品給任何人，扣案之筆記本帳冊是自己隨手記載之日常生活
    開銷、賭帳、朋友間金錢往來與隨意塗鴉之文字，並非販毒
    之帳冊，李朝建曾因其姪女關係與伊發生不愉快，李朝建認
    為伊曾報警抓他，所以報復說伊販賣毒品等語。其選任之辯
    護人亦為被告辯稱：記事本記載雜亂無次序，且並非一人之
    筆跡，扣案記事本無從認定專屬被告一人所使用，且裡面有
    一些日常無關緊要之記載及健保費之記載，是否可認定係買
    賣毒品之記載，不無可疑；李朝建偵訊時之陳述是依照警訊
    再陳述一次，記事本李朝建從來沒有見過，直至警察提示記
    事本給他看時才看到，其所供，充其量只是其個人臆測之詞
    而已，無特別顯有可信之處，沒有證據能力。李朝建在法院
    作證時，被告正在戒治所戒治中，當時係隔離訊問，李朝建
    亦經過具結，故李朝建在原審所為之陳述較具可信性。李朝
    建在警訊中之供詞，對於向被告購買毒品之時間、金額、地
    點，並無明確之供述，欠缺具體事證內容，難讓人產生確信
    ，偵查中亦未明確供述，單憑李朝建不具體且前後不一致之
    供述，不能證明被告販賣毒品，且本件復未查獲被告有分裝
    袋、磅秤、毒品，被查獲之筆記本從筆跡可以看出不是被告
    一人專用，在在都不能證明被告有販毒之事實云云。
五、本院查：
（一）本件證人李朝建固於九十年六月十六日因他案通緝經緝獲
      後之警訊時證稱：「伊所施用之海洛因都是向張文雄、甲
      ○○所購買，自九十年三月份開始向甲○○購買海洛因，
      約買五、六次，每次都購買三、五千元不等之海洛因，均
      以電話聯絡約在中壢市○○○路○段一一二號交易。」等
      語（參見偵查卷第十一頁）；於九十年七月五日檢察官偵
      訊中亦結稱：「伊於九十年二、三月間，向甲○○購買海
      洛因，大約每個禮拜都會向他買，有時伊找他，有時他找
      伊，大約每次向他買三至五千元，都是到他中山東路四段
      的住處去交易，伊不清楚甲○○有無賣毒品給陳俊智，甲
      ○○還有賣毒品給別人，但大部分的人伊都不認識，伊與
      甲○○認識七、八年，沒有金錢往來糾紛，但有欠甲○○
      一萬多元。」等語。又經檢察官提示扣案之筆記本帳冊，
      證人李朝建結證稱：「確實是甲○○的記事本，上面寫『
      軟』就是海洛因，『硬』就是安非他命，裡面幾克就是重
      量，有『建』、金錢就是累計起來伊欠他毒品的貨款，另
      提到其他人的名字，就是他賣毒品給人家的記帳，因為甲
      ○○有記帳的習慣，最後一次向甲○○買毒品是在五月中
      旬，那次買三千元，甲○○賣毒品已經很久了，他用電子
      秤秤重量，但最近好像不見了。」等詞（以上均參見偵查
      卷第七六至七八頁）。惟查：
  (1)、證人李朝建於原審九十年十月九日調查中結證改稱：「（
      根據你於警訊及偵訊中表示，你有向甲○○購買毒品海洛
      因？）當時因為在提藥很難過，叫他們不要問，他們就一
      直問，後來就隨便簽名。」、「（你於九十年七月五日偵
      訊時，為何也表示向甲○○購買海洛因？）因為之前已經
      這樣說了，再加上（甲○○）之前曾經為了一個女孩子（
      張雅玲）到我家鬧過，再加上我在警訊時這樣說，而且檢
      察官向我提示警訊筆錄，所以我就這樣說。」等語（參見
      原審卷第六二頁），足見其於原審訊問時，已否認上開警
      訊偵訊時所言之真實性。
  (2)、再核之扣案被告所有筆記簿上所載「阿健00000－0
      0／１」（參見偵查卷第二七頁），據被告辯稱此係李朝
      建向伊借錢之記載，證人李朝建在原審九十年十月九日訊
      問時亦證稱：伊曾向被告借一萬多元，詳細日期不記得云
      云（參見一卷第六十一頁至六十三頁），核相符合；而上
      開記載之「８９／１」是否即為「八十九年一月」不明，
      惟被告所辯李朝建向其借一萬二千元之事實，李朝建並不
      否認，應可確信。至於記事簿上固有：「斷絕金錢及藥品
      供應給阿健」（參見偵查卷第三一頁）之記載，被告復供
      承所謂「藥品」即為毒品，惟查：被告歷次應訊時，即已
      供述記事簿上之記載，很多是沒有意義之記載；且依字面
      解釋，所謂「供應藥品」，並非只有「販賣」之一種解釋
      而已，尚包含「轉讓」、「給與」等多種解釋，不能即推
      定係被告原有販賣之情形，而斷絕繼續販賣，是亦不能為
      被告確有販賣第一級毒品予李朝建之證明。
  (3)、再查，警方依證人李朝建於警訊中之供述，於九十年六月
      二十五日下午四時許，持檢察官所簽發之搜索票，前往被
      告甲○○位於桃園縣中壢市○○○路○段一一二號搜索，
      僅發現上述筆記本（警方稱為帳冊）二本及偽造之一千元
      紙鈔一張（偽幣部分另為檢察官不起訴處分在案），並未
      發現第一級毒品海洛因，或供販賣海洛因之器具，此有搜
      索票及搜索扣押證明筆錄各一份附卷（參見偵查卷第十九
      至二○頁）可憑，此與一般販賣毒品，常有販賣之人，常
      有供販賣毒品之器具如磅秤、分裝杓等不同。
  (4)、又查，李朝建於九十年六月十六日警訊時指稱：「我於九
      十年三月份開始向張文雄購買海洛因，約購買五、六次，
      每次都購買七千元的海洛因約有半錢重」云云，而僅隔十
      幾天之同年七月五日偵查中則改稱：「我在九十年二、三
      月間開始向他（甲○○）買的（海洛因），我大約每個禮
      拜會向他買，每次向他買了五千元，他的價格是半錢六千
      元。」，於同日偵查時又稱：「最後一次向他買毒品是大
      約於五月中旬，那次向他買三千元。」等詞，由李朝建之
      上開證詞，其中就重要事實之證詞，有重大歧異之處，即
      ：
      首就購買毒品之日期而言，於警訊時係稱：「九十年三
        月份開始」，在偵查時稱：「九十年二、三月間開始」
        兩者比較，並非完全一致。
      次就購買之次數而言，據其於偵查中供證：「我大約每
        個禮拜會向他買」、「最後一次向他買毒品是大約於五
        月中旬」，則以九十年二、三月間起計算，每星期買一
        次，約共買有十次左右，惟其於警訊時卻稱：「共買五
        、六次」，前後亦有不符。
      再就每次所購買毒品之金額及價格部分而言，其於警訊
        時稱：「每次都購買七千元的海洛因，約有半錢重」，
        於偵查中則稱：「每次向他買了五千元，他的價格是半
        錢六千元。」，亦有相當之差異。
  (5)、按本件被告甲○○被訴販賣第一級毒品海洛因予李朝建之
      事實，自警訊時起，被告即始終否認其事；而遍閱全卷，
      只有李朝建一人指訴曾向被告購買第一級毒品海洛因而已
      ；而李朝建係因於九十年六月十六日十五時三十分持有注
      射筒一支及削尖吸管二支（殘留安非他命），涉嫌施用第
      一、二級毒品被查獲，其為「供出毒品來源，以圖減輕刑
      責」，且其因認識被告，被告又有施用毒品之習慣，是李
      朝建因被捕臨訟，一時情急，並圖減輕刑責，乃虛捏其毒
      品係向被告購買，非無可能，是其所指向被告購買毒品乙
      節，是否真正無誤，不無疑義，何能遽採？
  (6)、綜上所述，證人李朝建於上開警、偵訊所為關於其連續多
      次向被告甲○○購買海洛因之證述，就認定事實之重要部
      分，既有上開重大之瑕疵，自不得採為認定被告販賣第一
      級毒品海洛因之依據。
（二）次查，證人李朝建於原審調查中證稱：伊曾為了甲○○之
      姪女張雅玲之事與甲○○發生爭執，甲○○有到伊家鬧過
      等語（參見原審卷第六二頁），而證人張雅玲於原審九十
      一年二月十八日調查中亦證稱：「因李朝建是被告的朋友
      ，我和被告本來叔姪感情就不錯，所以我就認識李朝建，
      因我父母分居，我就和我奶奶及叔叔住在一起，我和我小
      叔叔就是被告處不好，我那時沒有男朋友，所以我想要離
      開家，就打電話找李朝建，李說他有一個房子可以借我住
      ，我經過李同意後，就到李家去住，被告有去找過我，但
      是當時我不在場，李說被告有來找我，他和我小叔叔二人
      發生一點口角，不太愉快，我也沒有再追問，他也只說到
      這裡而已。我不知道被告和李朝建有金錢往來。李朝建當
      時有女友，人在新竹，所以我不是李朝建的女友。」等語
      （參見原審卷第一一○頁），被告甲○○於原審調查中復
      堅稱：「李朝建說他和張雅玲二人是男女朋友，伊去找李
      朝建時，口氣不太好，問李朝建張雅玲有無在他家，他說
      沒有，但是伊聽朋友說，張雅玲就是在他家，伊就覺得不
      高興。」等語（參見原審卷第一一二頁），足徵被告與姪
      女張雅玲相處發生爭執後，張雅玲負氣離家，證人李朝建
      提供住處予張雅玲，被告前往向李朝建要人時，李朝建告
      知張雅玲不在，引發被告不悅，二人發生口角爭執，李朝
      建因之對被告心懷不滿，非無可能，從而，被告所辯李朝
      建有誣陷伊販賣毒品之動機，尚非無稽。
（三）再查，證人陳俊智於警、偵訊及原審審理中均一致堅稱：
      伊未曾向被告購買毒品，伊為被告胞妹張寶鳳之男友，所
      施用之毒品係向年約三十餘歲操台語口音綽號「阿龍」者
      所購買等情（參見偵查卷第十三至十四頁、第八九頁反面
      、原審卷第一三九頁），是證人陳俊智並未指證被告甲○
      ○有販賣毒品之事實。而扣案被告所有之筆記本上雖有記
      載「智２００００」之內容，惟證人陳俊智於九十年七月
      十六日偵訊中證稱：伊曾在九十年三月間，到被告家中借
      款二萬多元等語（參見偵查卷第八八頁），又於原審調查
      中結稱：伊於九十年三月間曾向被告借款二萬元，已經還
      了一萬多元等語（參見原審卷第一三九至一四○頁），此
      與被告所辯借款予陳俊智之時間、地點、金額均相符，且
      與筆記本上之記載相合，應認該扣案筆記本上所載有關陳
      俊智之部分，應為被告借錢予陳俊智之記載，而非陳俊智
      向被告購買毒品積欠錢之記載。
（四）又被告自承其本身有施用毒品之習慣，該扣案筆記本內所
      載「硬」、「軟」、「兩」、「克」之字樣，被告雖不否
      認係為毒品海洛因及安非他命代號及重量之記載，惟被告
      辯稱：「此為伊與妹妹購買毒品之開銷、數量、金額及純
      度，而於記事簿之隨手紀錄。」云云，參以被告確有施用
      毒品第一、二毒品之前科，此有本院被告全國前案紀錄表
      一份在卷（參見本院上訴卷第十至十三頁）可憑，並非全
      屬無稽，且該扣案之筆記本內尚記載有被告哀嘆之話語與
      勵志之語詞、預計之家用開銷、薪資、雜記及隨手圖畫等
      ，是被告所辯：扣案之筆記本並非販賣毒品之帳冊，而為
      其個人就朋友間之賭帳、金錢借貸往來及隨意之記載等語
      ，尚非全然無稽。
（五）末查，公訴人所指被告涉嫌販賣海洛之對象為綽號「高山
      青」、「明嫂」、「文華」、「阿宏」、、「榮」、「悌
      」、「宏」、「修」、「江」、「娟」、「夢」、「康」
      、「啞吧」、「Ｙ頭」人部分，所指上開人等之年籍、真
      實姓名及住址等均無可考，無從加以查證，故是否確有「
      高山青」、「大成」、「明嫂」、「文華」、「阿宏」、
      「寶寶」、「榮」、「悌」、「宏」、「修」、「江」、
      「娟」、「夢」、「康」、「啞吧」、「Ｙ頭」其人，以
      及係各在何時地交易，交易價格、數量如何，均屬不明，
      尚不得僅據上開筆記簿上有該等綽號之記載，遽而推論被
      告有販賣毒品海洛因予各該年籍姓名不詳之人之事實，而
      對被告遽以刑責相繩。
六、至最高法院發回更審所指：
（一）被告及李朝建於警詢及偵查中均已供陳其等彼此間並無仇
      隙、過節或糾紛，被告嗣改稱其因張雅玲之事而與李朝建
      發生怨隙，李朝建、張雅玲並附和其詞，是否可信乙節，
      按被告及李朝建於警詢及偵查中固均供陳其等彼此間並無
      仇隙、過節或糾紛，嗣於原審審理中始改稱其因張雅玲之
      事而與李朝建發生怨隙，惟查：被告與李朝建二人在警訊
      及偵查時供陳其等彼此間並無仇隙、過節或糾紛，此係其
      二人對彼此間關係之一種個人看法及認知，並不一定與事
      實完全相符，而被告在歷經一段時間之訴訟後，為尋求對
      己有利之證據，故回憶出李朝建所以會在警訊及偵查中對
      被告不利供證之可能動機，此乃情理之常，何況被告所辯
      ，尚得到證人李朝建與張雅玲之證實，如前所述，至於被
      告所辯李朝建之動機，及證人朝建與張雅玲二人附和之詞
      是否可信，則本院得依職權認定之。
（二）最高法院所指：李朝建於偵查中對提示扣案記事本證稱：
      「確是甲○○的記事本，其中記載軟的即是海洛因的意思
      ，硬的指的是安非他命，裡面幾克就是數量，裡面有建（
      健）、金錢，就是累計起來我欠他毒品的貨款」等語，核
      與扣案記事本影本所載內容大致相吻合，與被告於第一審
      及原審所供：「（提示偵卷第三十八頁進貨八克有何意見
      ？《提示並告以要旨》是否你本人記載？）是我自己寫的
      ，進貨八克是安非他命」、「（提示五十六頁記載六月十
      三日代還錢，軟未回，右側有六月十三日寶寶出四千未付
      ，四回一千元，糖果一千、硬三包《二千》一萬六千元，
      是何意義？）軟的是海洛因，糖果和硬的是安非他命」、
      「（偵查卷三十一頁的『阿建（健）』是否指李朝建？《
      提示並告以要旨》）是」、「（偵查卷四十四頁『軟半兩
      』是何意？《提示並告以要旨》）軟是指海洛因」等語，
      就扣案之記事本確係其所記載及其上所載各種代號含意等
      供詞，亦相一致，則李朝建上開於偵查中所證是否即不可
      信，及被告辯稱該記事本並非其販賣毒品之帳冊是否可採
      乙節，經查：被告對於前開記事簿所載內容固供承係其所
      記載，惟是否因之即可作為被告確有販賣第一級毒品之證
      據，不無可議，蓋記事簿所載多數為綽號，無法查證被告
      確有販賣毒品予該等綽號之人。至於所載「健」字，即使
      係指李朝建，惟被告既已否認有販賣毒品予李朝建之事實
      ，李朝建於警訊及偵查中所為之指證，復有上開可議之處
      ，自亦不能因記事簿有「健」之記載，即推定有販賣一級
      毒品予李朝建之事實。
（三）最高法院所指：依記事本所示，其中有三筆係分別記載：
      「阿宏（７０００）－（８０００－８９／２０）」、「
      阿修00000－00／１５」、「阿健00000－0
      0／１」，苟上開「阿健00000－00／１」真如原
      判決所述，係指「八十九年一月、一萬二千元、阿健」（
      見原判決第五頁第五行），則基於同一理由，前開「８０
      ００－８９／２０」、「00000－00／１５」之記
      載，依序應係分別指「八十九年『二十月』、八千元」、
      「八十九年『十五月』、一萬六千元」，此與曆法即有未
      合乙節，按本審判決，並不認定「阿健00000－00
      ／１」即為「八十九年一月、一萬二千元、阿健」，故對
      於前開「８０００－８９／２０」、「00000－00
      ／１５」之記載，亦不為「八十九年『二十月』、八千元
      」、「八十九年『十五月』、一萬六千元」之認定，合予
      敘明。
（四）最高法院另指：被告既已供承偵查卷第三十一頁所附記事
      本影本上載：「斷絕金錢及藥品供應給阿健」中之「藥品
      」及「阿健」係分指吸食之毒品及李朝建（見原審卷第二
      十七頁、第二十八頁），所供如屬實，則被告若非先前已
      供應毒品予李朝建，事後又何需斷絕其所供應之毒品？況
      該項斷絕供應毒品等文字係記載於前開記事本上之六月一
      日至六月三十日間行事表內，苟該期間在九十年，則與李
      朝建於偵查中所陳其係自九十年二、三月間起至同年五月
      中旬止向被告購買海洛因等語，在時間上並無扞格矛盾之
      處乙節，經查：被告歷次應訊時，即已供述記事簿上之記
      載，很多是沒有意義之記載，且所謂「供應藥品」，被告
      雖稱記事簿內記載之「藥品」為毒品，惟「供應」二字，
      並非只有「販賣」一種解釋，如前所述，是不能以之即推
      測係被告原有販賣毒品予李朝建之情形，而斷絕繼續販賣
      。
七、綜上所述，本件尚無證據證明被告有販賣海洛因之犯行，此
    外，復查無其他積極證據足資證明被告有公訴意旨所指之犯
    行，被告之犯罪自屬不能證明。原審以被告犯罪不能證明而
    為無罪之諭知，經核其認事用法並無不合，公訴人之上訴意
    旨仍執前詞，指摘原判決不當，為無理由，應予駁回。
據上論斷，應依刑事訴訟法第三百六十八條，判決如主文。
本案經檢察官吳慧蘭到庭執行職務。
中　　華　　民　　國　　94　　年　　12　　月　　28　　日
                  刑事第八庭審判長法  官  吳  敦
                                  法  官  張傳栗
                                  法  官  許增男
以上正本證明與原本無異。
檢察官如不服本判決，應於收受送達後十日內向本院提出上訴書
狀，其未敘述上訴之理由者並得於提起上訴後十日內向本院補提
理由書（均須按他造當事人之人數附繕本）。
                                  書記官  葉金發
中　　華　　民　　國　　94　　年　　12　　月　　28　　日
